臺灣屏東地方法院刑事判決　　　　　　　 100年度訴字第56號
公　訴　人　臺灣屏東地方法院檢察署檢察官
被　　　告　許詠翔
選任辯護人　黃光宇律師
被　　　告　郭家榮
選任辯護人　周春米律師
　　　　　　任明穎律師
上列被告等因偽造文書案件，經檢察官提起公訴（99年度偵字第
7440號），本院判決如下：
    主  文
許詠翔公務員假借職務上之機會，故意犯行使變造公文書罪，處
有期徒刑壹年陸月。緩刑貳年，並應向公庫支付新臺幣肆萬元。
郭家榮無罪。
    事  實
一、許詠翔為屏東縣政府警察局屏東分局（下稱屏東分局）偵查
    佐，為公務員。緣於民國96年11月22日9 時20分許，梁文成
    之子梁洸維經人發現陳屍在屏東縣河濱公園高屏溪下游沙洲
    ，經臺灣屏東地方法院檢察署檢察官前往相驗並命解剖後，
    認有他殺嫌疑，屏東分局即就該案件成立「1122專案」調查
    ，許詠翔為該專案小組成員，且擔任承辦人，負責居中協調
    、聯繫、通知開會事宜、擔任會議紀錄及彙整會議資料等事
    宜。上開專案小組因運作不當，經梁文成多次向內政部警政
    署陳情，內政部警政署乃於97年7 月間指派刑事警察局人員
    參與專案會議協助偵辦，許詠翔則於97年7 月14日左右辭卸
    承辦人職務，惟於辦理職務交接前，許詠翔因為之前未將轄
    區派出所呈交之查訪紀錄表於專案會議後立做整理，且部分
    專案會議內容貧乏，為求美化專案會議紀錄，許詠翔竟基於
    變造公文書並持以行使之犯意，於97年7 月23、24日間之某
    日，將時任屏東分局大同派出所警員王昆鎮分別於96年12月
    2 日查訪釣客李凱龍、96年12月6 日查訪釣客陳枝瑞、鄭益
    田、於96年12月25日查訪釣客陳炎明後，於同日填載及事後
    呈交予許詠翔保管之屏東分局1122專案查訪紀錄表（下稱釣
    客查訪紀錄表）4 紙，接續以修正液塗抹消除其上之查訪日
    期，將96年12月2 日更改為97年3 月21日、96年12月6日 更
    改為97年4 月8 日、96年12月25日更改為97年5 月15日，再
    加以影印附入該專案會議紀錄裝訂成冊交接予其後承辦之員
    警，而以此方式變造前揭釣客查訪紀錄表，並持以向其後承
    辦該專案之員警行使並交付給該員承辦員警，藉以虛偽表示
    上開釣客亦曾於修改後之期日接受訪查，足以生損害於警察
    機關偵辦案件之正確性。
二、案經屏東縣政府警察局移送臺灣屏東地方法院檢察署檢察官
    偵查起訴。
    理  由
壹、證據能力部分：
    本判決所引用之證據資料（詳後引證據），其中傳聞證據部
    分，縱無刑事訴訟法第159 條之1 至第159 條之4 或其他規
    定之傳聞證據例外情形，亦因被告等及渠等辯護人均同意可
    供證據使用，依刑事訴訟法第159 條之5 第1 項之規定，本
    院審酌該證據作成之情況，認為適當，應得為證據。
貳、實體部分：
一、有罪部分：
  (一)訊據被告許詠翔對於前開變造公文書並持以行使之犯罪事實
    ，業已坦承不諱（見本院卷第97頁背面），核與證人即製作
    前揭釣客查訪紀錄表之警員王昆鎮證述情節相符（見98年度
    他字第1209號偵查卷卷1 第29頁正面及反面、99年度偵字第
    7440號偵查卷第66、67頁）；此外，復有前揭未變造日期及
    已變造日期之查訪紀錄表影本各4 紙（見98年度他字第1209
    號偵查卷卷1 第178 至185 頁）附卷為佐。綜上所述，足徵
    被告許詠翔之自白核與事實相符，其所為自白當堪採信，是
    以本件事證已臻明確，被告許詠翔之犯行應堪認定。
  (二)論罪科刑部分：
  1.被告許詠翔係任職於屏東縣政府警察局屏東分局之警員，屬
    刑法第10條第2 項第1 款依法令服務於地方自治團體所屬機
    關而具有法定職務權限之公務員。另按影本與原本可有相同
    之效果，如將原本予以影印後，將影本之部分內容竄改，重
    加影印，其與無制作權人將其原本竄改，作另一表示其意思
    者無異，應成立變造文書罪（參見最高法院73年台上字第38
    85號判例意旨）。查被告許詠翔將警員王昆鎮所制作之前揭
    釣客查訪紀錄表部分內容以修正液塗抹消除其上之查訪日期
    ，再行填載另一日期自屬變造公文書之行為。被告許詠翔係
    公務員，其利用保管釣客查訪紀錄表之機會變造公文書，核
    其所為，係犯刑法第216 條、第211 條之行使變造公文書罪
    ，並應依刑法第134 條前段規定加重其刑（公訴意旨漏未論
    及應依刑法第134 條前段規定加重其刑，容有未洽）。被告
    許詠翔將上開釣客查訪紀錄表，均以修正液塗抹消除其上之
    查訪日期，再行填載另一日期，乃基於變造公文書之單一犯
    意，接續而為之數個舉動，依一般社會健全之觀念，在時間
    差距上難以強行分開，且侵害同一之法益，自應予包括之評
    價，而為接續犯之實質一罪。再被告許詠翔變造前揭釣客查
    訪紀錄表後復持以行使，變造公文書之低度行為應為行使之
    高度行為所吸收，不另論罪。
  2.本院審酌被告許詠翔身為警務人員，本應忠心努力，戮力從
    公，且依法律命令所定，執行職務，卻未能即時處理公文，
    為求美化專案會議紀錄，竟率爾為本件犯行，影響警務偵辦
    案件之正確性，行為實有不該，惟考量被告許詠翔並無任何
    刑事前科紀錄，此有臺灣高等法院被告前案紀錄表1 份在卷
    可按，足見其素行並非不良，且其於本院審理時尚能坦承犯
    行，堪認其非無悔意等一切情狀，量處如主文所示之刑。再
    者，被告許詠翔未曾因故意犯罪受有期徒刑以上刑之宣告，
    已如前述，其因一時短於思慮致罹刑章，經此教訓後，當知
    所警惕，且其犯後已坦承犯行，顯有悔意，是以本院認暫無
    對其施以自由刑之必要，故上開對被告許詠翔宣告之刑，以
    暫不執行為適當，爰依刑法第74條第1 項第1 款，併諭知緩
    刑2 年，以啟自新。又為使被告許詠翔建立正確法律觀念，
    記取本案教訓，爰再依刑法第74條第2 項第4 款之規定命被
    告應向公庫支付4 萬元。至未扣案之變造釣客查訪紀錄表，
    雖係供本件行使變造公文書所用之物，但被告許詠翔業已行
    使而交付其後承辦之員警，顯非被告許詠翔所有之物，自無
    從併予宣告沒收，公訴意旨認應併予宣告沒收，即容有誤會
    （按：公訴意旨認應依刑法第219 條之規定宣告沒收，然該
    條所規定之沒收客體乃係偽造之印章、印文或署押，並非變
    造之公文書，故公訴意旨此節所認亦容有誤會）。
二、無罪部分：
  (一)公訴意旨另以：被告郭家榮原擔任屏東分局偵查隊小隊長。
    緣於96年11月22日9 時20分許，梁文成之子梁洸維經人發現
    陳屍在屏東縣河濱公園高屏溪下游沙洲，經臺灣屏東地方法
    院檢察署檢察官前往相驗並命解剖後，認有他殺嫌疑，屏東
    分局即就該案件成立「1122專案」調查，郭家榮為專案小組
    成員。詎其明知在開會簽到表上簽名，即表示曾參加該次會
    議，亦明知該專案小組第12次專案會議於97年5 月16日召開
    時，其本人因另涉犯刑案業於97年5 月7 日遭羈押於法務部
    矯正署屏東看守所中，不可能參加，竟猶基於偽造公文書之
    犯意，於97年6 月27日經釋放後回分局時，在該次專案會議
    簽名單上簽署自己姓名而行使之，以示其有參加該次會議，
    足以生損害於警察機關刑案會議人事控管之正確性。因認被
    告郭家榮涉犯刑法第216 條、第211 條之行使偽造公文書罪
    。
  (二)公訴意旨認被告郭家榮涉犯上開涉犯行使偽造公文書之犯行
    ，係以證人即被告許詠翔之證述、被告郭家榮之供述、「11
    22專案」專案會議紀錄1 份，為其論罪依據。
  (三)訊據被告郭家榮固坦承有於前揭專案會議簽到表上簽署自己
    姓名之事實，惟堅決否認有何行使偽造公文書犯行，辯稱：
    伊沒有偽造的犯意，伊有在上面簽名，但伊是看完，瞭解進
    度，就在上面簽名，以示伊有看過，並非代表伊有參加的意
    思。經查：
  1.被告郭家榮在前開專案會議之時間，因另案遭羈押於法務部
    矯正署屏東看守所中，並未參加該次專案會議，嗣於97年6
    月27日交保後之某日，始簽署自己之姓名於前揭專案會議簽
    到表上之事實，除為其所是認外（見98年度他字第1209號偵
    查卷卷1 第57、248 頁、本院卷第24頁正面及反面、48頁）
    ，並經證人即被告許詠翔證述明確（見98年度他字第1209號
    偵查卷卷1 第298 頁、本院卷第40頁反面），復有97年5 月
    16日「1122」專案會議簽到表1 紙附卷足稽（見98年度他字
    第1209號偵查卷卷2 第85頁反面），是此部分之事實足堪認
    定。
  2.惟刑法上所稱之文書乃指記載意思表示之有體物而言，它具
    有思想之內容，並且明示或可得知作成名義人，而能在法律
    交往與經濟交易中，充當適格而明確之證明，然文書究應具
    有何種具體之思想內容，刑法並未做規定，但依刑法第211
    條法文之規定，即偽造或變造行為之結果須「足以生損害於
    公眾或他人者」之情狀下，方能構成偽造或變造文書罪，可
    見刑法所保護的文書乃是以與權利或義務有關或法律交往所
    形成之法律關係具有重要性之事實為思想內容者為限，若雖
    有思想內容，但並非與權利或義務有關或法律交往所形成之
    法律關係具有重要性之事實為內容之文書，自非刑法上之文
    書，其理甚明。而本件公訴意旨所指之簽到表，依「簽到」
    之文意解釋，僅係表彰該簽名在其上之人有無參與該次專案
    會議，別無其他意義，此可參證人即被告許詠翔亦證稱：在
    會議紀錄上簽名與記功、嘉獎沒有關係，頂多只能代表有無
    參加會議。且在當時，有參加開會與沒有參加開會並無差別
    ，亦不能領出席費，就是確定有無來開會等語（見本院卷第
    42頁正面與反面、第43頁反面），益見其明。故該專案會議
    簽到表，並非刑法所保護之文書，應可認定。
  3.況且，偽造公文書係指無製作公文書之權者，冒充或捏造公
    務機關或公務員的名義，製作虛偽之公文書，故行為人若係
    有製作權，而以自己名義而製作，自無本罪的偽造可言，縱
    所製作的文書內容與其真意不符，且涉及他人的權利，亦非
    本罪之偽造。準此，在該簽到表上簽名既係用以表彰該人有
    無參與該次專案會議，則就得以製作被告郭家榮有無參與該
    次專案會議之有權製作人，即為被告郭家榮自己本人，故被
    告郭家榮簽名於上，縱與事實不符，亦非偽造行為甚明。
  (四)綜上所述，被告郭家榮雖未參加該次專案會議，而在該專案
    會議簽到表上簽名，然該簽到表上既非刑法上所欲保護之文
    書，且被告郭家榮所為亦不該當「偽造」之行為，則其所為
    即與刑法之偽造公文書犯行有間，更遑論有何行使偽造公文
    書之犯行，故依法自應為其無罪之諭知。
據上論斷，應依刑事訴訟法第299 條第1 項前段、第301 條第1
項，刑法第216 條、211 條、第134 條前段、第74條第1 項第1
款、第2 項第4 款，判決如主文。
本案經檢察官鍾佩真到庭執行職務。
中    華    民    國    100   年     6    月    2     日
                    刑事第一庭  審判長法  官  徐美麗
                                      法  官  薛侑倫
                                      法  官  楊宗翰
以上正本證明與原本無異。
如不服本判決應於收受送達後10日內向本院提出上訴書狀，並應
敘述具體理由；如未敘述上訴理由者，應於上訴期間屆滿後20日
內向本院補提理由書（均須按他造當事人之人數附繕本）「切勿
逕送上級法院」。
中    華    民    國    100   年      6   月    2     日
                                      書記官  鍾小屏
附錄本判決論罪科刑法條全文
中華民國刑法第211條
偽造、變造公文書，足以生損害於公眾或他人者，處一年以上七
年以下有期徒刑。
中華民國刑法第216條
行使第二百十條至第二百十五條之文書者，依偽造、變造文書或
登載不實事項或使登載不實事項之規定處斷。
中華民國刑法第134條
公務員假借職務上之權力、機會或方法，以故意犯本章以外各罪
者，加重其刑至二分之一。但因公務員之身分已特別規定其刑者
，不在此限。